臺灣彰化地方法院民事判決　95年度重訴字第130號
原　　　告　　戊○○
訴訟代理人　　阮春龍律師
被　　　告　　乙○○
　　　　　　　甲○○
　　　　　　　己○○
共　　　同
訴訟代理人　　洪錫爵律師
上列當事人間請求塗銷抵押權移轉登記事件，本院於民國96年5
月10日言詞辯論終結，茲判決如下：
    主      文
被告甲○○就坐落彰化縣員林鎮○○段一○五九地號土地及其上
同段三二七號建號房屋，於民國九十五年七月十四日以彰化縣員
林地政事務所登記字號民國九十五年員資字第○七四○八○號所
為權利價值新臺幣貳佰萬元，存續期間自民國九十五年七月十二
日至民國九十六年七月十二日止之抵押權登記應予塗銷。
被告己○○就坐落彰化縣員林鎮○○○段八六一地號土地及及其
上同段二二三建號房屋，於民國九十五年七月十四日以彰化縣員
林地政事務所登記字號民國九十五年員資字第○七四○六○號所
為權利價值新臺幣肆佰萬元，存續期間自民國九十五年七月十二
日至民國九十六年七月十二日止之抵押權登記應予塗銷。
訴訟費用新台幣陸萬零肆佰元由被告甲○○、己○○負擔。
原告假執行之聲請駁回。
    事實及理由
一、原告起訴主張：
  （一）緣訴外人庚○○於民國95年3月至6月間，持被告乙○○
        為發票人所簽發，付款人為陽信商業銀行股份有限公司
        ，如附表所示之支票共計12紙 (系爭支票，其中編號12
        之支票原係為換回編號1至4之支票) ，面額共計新台幣
        (下同) 0000000 元，向原告調借現金，原告於95年3月
        22日將其中4紙支票向付款人提示，均遭以存款不足為
        由退票，被告乙○○為取回前揭4張支票以便至銀行辦
        理退補手續及取回未提示之其餘支票，乃與訴外人丁○○共同為發票人簽發面額370萬元，發票日95年6月30日
        票號CH508804號之本票一紙 (系爭本票) 給原告，以為
        交換前開12紙支票。詎被告乙○○取回支票後，為圖避
        免其所有座落彰化縣員林鎮○○段1059地號土地及彰化
        縣員林鎮○○段327建號房屋、座落彰化縣員林鎮○○○段861地號土地及彰化縣員林鎮○○○段223建號房屋
       （下稱系爭土地及建物）遭法院查封拍賣，明知其與被
        告甲○○、己○○並無債權債務關係存在，卻與被告甲○○為通謀虛偽意思表示就上開民生段土地及建物各設
        定200萬元抵押權，且與被告己○○就上開新南東段之
        土地及建物各設定400萬元抵押權。
  （二）被告乙○○與甲○○、己○○間皆無前揭抵押權範圍之
        債權債務關係存在，雙方基於通謀虛偽之意思表示而設
        定抵押權，則該抵押權原因行為、物權行為均為無效。
        又被告乙○○基於物上請求權及民法第113條無效法律
        行為之回復原狀等法律關係，得請求被告甲○○、己○○塗銷上開抵押權登記，惟迄今仍怠未行使，且被告乙○○對原告負有本票發票人之票據債務，故原告為保全
        債權爰依民法第242條之規定，代位乙○○訴請被告甲○○塗銷上開抵押權登記。
  （三）倘被告等主張其抵押權之設定為真正，則被告乙○○分
        別與被告甲○○及己○○間必有資金往來之債權、債務
        關係存在，請被告等提出證據證明。
  （四）再者，上開設定抵押權行為應為無償行為，且皆有害及
        原告對被告乙○○之債權，原告爰依民法第244條第1項
        規定，聲請撤銷詐害之債權行為及物權行為，則被告甲○○、己○○應塗銷抵押權登記，退步言之，倘被告乙○○與甲○○或與己○○間有資金關係，則被告應知悉
        被告對原告上有借款債務一節，原告仍得爰依民法第24
        4條第2項規定，聲請撤銷被告詐害債權之債權行為及物
        權行為。並為先位聲明：(一)被告甲○○就彰化縣員林鎮
        ○○段1059地號土地及其上建物以95年員資字第074080
        號所為權利價值200萬元，存續期間95年7月12日至96年
        7月12日止之抵押權登記應予塗銷；(二)被告己○○就座
        落彰化縣員林鎮○○○段861地號土地及其上建物以95
        年員資字第074060號所為權利價值400萬元，存續期間
        95年7月12日至96年7月12日止之抵押權登記應予塗銷；
        (三)訴訟費用由被告負擔；(四)願供擔保請准假執行宣告；
        另為備位聲明：(一)被告乙○○、甲○○間就彰化縣員林
        鎮○○段1059地號土地及其上建物以95年員資字第0740
        80號所為權利價值200萬元，存續期間95年7月12日至96
        年7月12日之抵押權設定之債權行為及物權行為，應予
        撤銷；(二)被告甲○○就前項抵押權設定應予塗銷；(三)被
        告乙○○與己○○間就彰化縣員林鎮○○○段861地號
        土地及其上建物以95年員資字第074060號所為權利價值
        400萬元，存續期間95年7月12日至96年7月12日之抵押
        權設定之債權行為及物權行為應予撤銷；(四)被告己○○
        就前項抵押權登記予以塗銷；(五)訴訟費用由被告負擔；
        (六)願供擔保請准假執行宣告。
二、被告則一致以：
  （一）緣系爭支票乃被告乙○○借給訴外人丁○○使用，丁○○使用後，並未依約將票款存入乙○○之帳戶中，後原
        告與訴外人丁○○、庚○○虛構上述借貸關係，致被告
        乙○○陷於錯誤而簽發系爭本票，被告乙○○係受詐欺
        ，自得爰依民法第92條之規定，撤銷簽發本票之意思表
        示，則原告對被告乙○○之本票債權即不存在，被告間
        亦無詐害債權等情，原告主張被告應撤銷抵押權登記等
        語即屬無據，且原告亦未曾就借款債務請求庚○○給付
        ，亦未提出其借款給庚○○或丁○○之事實提出證明，
        足見其主張有借款給庚○○應為不實。況編號1至11支
        票係存入原告之母劉綿取得並存入其帳戶內，原告自非
        執票人，自不得主張票據權利。
  （二）又系爭由被告乙○○所簽發編號1至11之支票係存入彰
        化銀行股分有限公司劉綿帳戶代收，並非原告之帳戶，
        原告先謊稱庚○○拿系爭支票12紙向其借款等語，其後
        又改稱庚○○取回編號1、2之支票時，為擔保債務之履
        行，復交付編號12之支票，然編號1、2支票面額為7450
        00元，與編號12之支票834400元並不相符，實質上自非
        對價，且亦非由被告乙○○交付給原告，原告取得後亦
        未背書或由銀行代收等情事，此皆可證原告非票據權利
        人。
  （三）再系爭本票雖以被告乙○○與丁○○為共同發票人所簽
        發，然實係丁○○與原告之債務，被告乙○○僅係為維
        護信用取回系爭支票始簽發系爭本票，實非與原告間存
        有借貸關係，被告乙○○係為丁○○所詐騙，未詳查丁○○是否簽名票據或背書，即交付其空白支票供予使用
        ，惟該本票債務仍應由丁○○負給付之責，而與被告乙○○無涉，況被告間資金往來頻繁，確有借貸關係存在
        ，有被告所提之匯款申請書、陽信商業銀行存、取款憑
        條、被告乙○○簽發給被告甲○○、己○○之本票等為
        證，被告乙○○於借得款項後，即用以償還積欠其他債
        權人之票款等債務，其中962000元並用以支付與本件相
        關之停止民事強制執行事件之擔保金，其等間設定抵押
        權之行為係有償行為，被告甲○○、己○○亦不知有損
        害原告權利之情事，而原告主張被告間有通謀虛偽意思
        表示，應由原告負舉證之責，然其就此並未能舉證證明
        ，故原告訴請撤銷被告間所為抵押權設定行為，並塗銷
        抵押權登記皆屬無理由。是聲明：原告先、備位之訴均
        駁回；訴訟費用由原告負擔；被告如受不利之判決，願
        供擔保請准宣告免為假執行。
三、對被告抗辯之陳述：
  （一）被告乙○○乃系爭支票及本票之發票人，而系爭本票之
        持票人為原告，系爭支票雖存入訴外人劉綿之帳戶，但
        劉綿乃原告之母，是原告借用劉綿之帳戶將支票存入的
        ，故系爭支票的持票人亦係原告，被告乙○○應向原告
        負票據債務，原告對被告乙○○主張的是票據債權，依
        法無須就其如何取得系爭票據的原因關係負舉證的責任
        ，且被告乙○○亦不得以其與訴外人丁○○的內部關係
        的抗辯事由來對抗原告，且被告乙○○與丁○○共同簽
        發系爭本票，縱渠等約定由丁○○負責清償370萬元之
        票款債務，亦係渠等連帶債務人內部債務分擔之約定與
        原告無涉，則被告乙○○與丁○○仍應共同對原告負給
        付之責。當初乙○○與丁○○是為換回系爭支票始簽發
        系爭本票給原告，並無未共同詐騙乙○○等情。
  （二）由被告所提之匯款帳戶之明細所示，當被告甲○○、己○○之款項匯入或存入被告乙○○之帳戶後，乙○○於
        當天或翌日即將款項提領，約半個月內共提領約600萬
        元，但乙○○所簽發之支票仍跳票，乙○○就此並未舉
        證證明如此龐大之資金究係用於何處。雖乙○○陳稱其
        款項係用以清償證人張曜、郁福元等人之票款，然據該
        2位證人所證，被告乙○○僅分別對渠等2人各清償10萬
        元後以分別取回票號ＡＣ0000000及0000000號支票，但
        並未證明被告乙○○還款時間為95年7月17日至8月2日
        之間，則上開20萬元與被告乙○○、甲○○及己○○間
        之借款二者並無因果關係，而證人許詹信所言乃係傳聞
        證據不足採信，且被告甲○○及己○○雖主張曾借貸金
        錢予被告乙○○，惟無法證明金錢來源及匯款憑據，被
        告所言皆非可採。
四、得心證之理由：
  （一）查本件原告主張其因借款給訴外人庚○○，而收受由被
        告乙○○授權訴外人丁○○所簽發之系爭支票，後因部
        分支票退票，其4人互約談判，乙○○、丁○○為換回
        系爭支票而共同簽發系爭本票交給原告，原告並將系爭
        本票據以向台灣南投地方法院聲請本票裁定獲准確定等
        情，有原告所提之台灣南投地方法院95年度票字第415
        號本票裁定及確定證明書影本及被告所提之系爭支票影
        本8張附卷可佐，並經證人庚○○到庭證述其確有持丁○○所交付之系爭支票向原告借款，其後因部分支票跳
        票，被告乙○○、訴外人丁○○為換回系爭支票而簽發
        系爭本票給原告等情明確，被告乙○○亦不否認系爭支
        票係其交給訴外人丁○○自行簽發使用，且系爭本票亦
        係為換回系爭支票而與丁○○共同簽發交給原告等情，
        足見原告此部分尚非無憑。雖被告以乙○○係遭原告與
        丁○○、庚○○等人共同詐騙始共同簽發系爭本票給原
        告，而爭執原告持有系爭支票、本票之正當性，然其就
        此除提出上開各點質疑外，並未能舉證以實其說，顯屬
        空口，自不能採為有利於其之認定。是原告主張其對被
        告乙○○有系爭本票之債權堪可認定。
  （二）又被告乙○○辯稱其確有分別向被告甲○○、己○○借
        款200萬元及400萬元之事實，固有其所提匯款申請書、
        陽信商業銀行存、取款條及乙○○分別簽發給甲○○、
        己○○之本票等為證，似非無憑。然查乙○○於陽信商
        業銀行三民分行之帳戶交易明細所示，當甲○○、己○○2人將款項匯入乙○○之帳戶後，乙○○隨即於4日內
        將款項提領一空，而所領款項之流向，乙○○原陳稱係
        用以償還其積欠他人之票款，後又補稱其中962000元係
        用以繳交向本院聲請停止執行之擔保金等等。惟查乙○○所提其自稱已清償票款而收回之支票共9張，合計之
        票款僅0000000元，與其所借得之款項共600萬元相比，
        出入顯然過大而不合理，且其中更有4張支票（票號為
        ＡＣ0000000、ＡＣ0000000、ＡＣ0000000、ＡＣ00000
        00，金額合計為60萬元）之票載發票日係在前述款項存
        入後，難認為其所稱借款前之債務，又當該4紙支票發
        票時，乙○○手中已握有600萬元之現金，其何有開支
        票向人借錢之必要，顯見被告此點所辯實相矛盾，況此
        僅係被告等人片面之陳述，仍無法逕以證明該等款項確
        係用以清償該等票款；雖被告就此請求詢問證人丙○、
        郁福元及許詹信，其等固證稱被告乙○○確分別以其所
        簽發ＡＣ0000000、ＡＣ0000000、ＡＣ0000000 等支票
        向其等分別借款10萬、10萬元及20萬元，其後並已清償
        等語，證人丙○更證說是因其所持有之該張支票後來退
        票故其有印象云云，然查證人丙○、許詹信所述之支票
        票載發票日係在被告等人所稱之前述借款之後，如被告
        等人所辯其等間之借貸關係為真，則當時乙○○手中已
        握有600萬元之現金，並無向其2人小額借款10萬元及20
        萬元之必要，已見前述，當更不至有證人丙○所述該紙
        ＡＣ0000000之10萬元支票遭退票之可能，故證人丙○
        、許詹信之證言不但無法用以證明被告所言借款之流向
        ，反因此可知被告乙○○於95年8月時，其手中仍無可
        用之資金，否則其不致有向證人丙○、許詹信小額借用
        10萬元及20萬元之必要，更不可能因此而發生10萬元支
        票退票之情形；再被告乙○○其後補稱有將其所稱借款
        之962000元用以繳納向本院聲請停止執行之擔保金，然
        查該筆擔保金提存之日期係在96年3月12日，有本院96
        年度存字第520號提存書影本附卷可參，實難想像被告
        乙○○於95年7月間向被告甲○○、己○○2人借款時，
        即已預料其將於96年3月間會向本院聲請停止執行，是
        被告等人此點所辯亦無可信。故被告甲○○、己○○2
        人辯稱其等確有借款共600萬元給被告乙○○顯然不實
        ，其等間之抵押權設定行為亦屬無據而有原告所指通謀
        虛偽意思表示之情形。
  （三）按表意人與相對人通謀而為虛偽意思表示者，其意思表
        示無效；又無效法律行為之當事人，於行為當時，知其
        無效或可得而知者，應負回復原狀之責任；且債務人怠
        於行使其權利時，債權人因保全債權，得以自己之名義
        ，行使其權利，此民法第87條第1項前段、第113條及第
        242條前段分別定有明文。本件原告主張被告3人間並無
        其等所主張之債權、債務關係，竟為前述抵押權之設定
        登記，故被告等人間之抵押權設定行為乃通謀而為虛偽
        之意思表示，依前揭規定應屬無效，業經本院認定如前
        ，而原告乃被告乙○○之本票債權人，亦經本院認定屬
        實，且被告乙○○將其所有之系爭房地虛偽設定抵押權
        給被告甲○○、己○○，顯不利於原告債權之行使，並
        有怠於行使之情形，則原告本於前揭規定，請求代位行
        使其債務人乙○○之權利，請求被告等回復原狀，而塗
        銷前述抵押權之登記，洵為有理，應予准許。
七、本件事證已臻明確，兩造其餘主張陳述及舉證，經審酌與判
    決結果不生影響，爰不另一一論述，附此敘明。
八、本件原告聲請願供擔保請准宣告假執行部分，因其勝訴部分
    乃係命被告為一定之意思表示，依強制執行法第130條第1項
    之規定，視為自本判決確定時，債務人即被告已為意思表示
    ，性質上不適為假執行之宣告，故其假執行之聲請於法不合
    ，應予駁回。
九、依民事訴訟法第79條、第85條第1項前段，判決如主文。
中　　華　　民　　國　  96 　 年　   5　　月　  24　　日
                  民事第一庭    法　官　葛永輝
以上正本係照原本作成。
如對判決上訴，應於判決送達後20日內向本院提出上訴狀。
中　　華　　民　　國　  96 　 年　   5　　月　  24　　日
                      　　　    書記官　田慧賢
┌──┬──────┬─────┬──────┐
│編號│票號        │金額（元）│到期日      │
├──┼──────┼─────┼──────┤
│1   │AC0000000   │ 365000   │95年5月30日 │
├──┼──────┼─────┼──────┤
│2   │AC0000000   │ 380000   │95年5月25日 │
├──┼──────┼─────┼──────┤
│3   │AC0000000   │ 168000   │95年6月10日 │
├──┼──────┼─────┼──────┤
│4   │AC0000000   │ 158000   │95年6月20日 │
├──┼──────┼─────┼──────┤
│5   │AC0000000   │ 256000   │95年7月12日 │
├──┼──────┼─────┼──────┤
│6   │AC0000000   │ 285000   │95年8月13日 │
├──┼──────┼─────┼──────┤
│7   │AC0000000   │ 200000   │95年7月7日  │
├──┼──────┼─────┼──────┤
│8   │AC0000000   │ 187000   │95年7月1日  │
├──┼──────┼─────┼──────┤
│9   │AC0000000   │ 370000   │95年8月29日 │
├──┼──────┼─────┼──────┤
│10  │AC0000000   │ 163000   │95年8月22日 │
├──┼──────┼─────┼──────┤
│11  │AC0000000   │ 420000   │95年9月6日  │
├──┼──────┼─────┼──────┤
│12  │AC0000000   │ 834400   │95年7月28日 │
└──┴──────┴─────┴──────┘
